ACORDAO-COMPLETO-2423294

ACÓRDÃO 8779/2020 ATA 28/2020 - PRIMEIRA CÂMARA

VISTOS, relatados e discutidos estes autos em que se aprecia ato de admissão expedido pela Empresa Brasileira de Correios e Telégrafos - ECT - Superintendência Estadual de Operações no Piauí,
ACORDAM os Ministros do Tribunal de Contas da União, reunidos em sessão da Primeira Câmara, diante das razões expostas pelo relator, e com fundamento no art. 71, incisos III, da Constituição Federal de 1988, c/c os arts. 1º, inciso V, 39, inciso I, da Lei 8.443/1992, e ainda com o art. 260, § 1º, do Regimento Interno do TCU, em:
9.1. considerar ilegal a admissão de Jose Carlos de Medeiros Paz, negando o registro ao ato correspondente;
9.2. determinar à Empresa Brasileira de Correios e Telégrafos - ECT - Superintendência Estadual de Operações no Piauí que:
9.2.1. acompanhe os desdobramentos da Ação Civil Pública 0001035-92-2013-5-10-0015, em trâmite na Justiça Trabalhista, e adote as medidas pertinentes em caso de desconstituição da sentença que estendeu por prazo indeterminado a validade do concurso público regido pelo Edital 11/2011;
9.2.2 dê ciência desta deliberação ao interessado;
9.3. dar ciência deste acórdão à Empresa Brasileira de Correios e Telégrafos - ECT - Superintendência Estadual de Operações no Piauí.

Ato de admissão.

Primeira Câmara

3. Interessado: Jose Carlos de Medeiros Paz (XXX.925.213-XX).

13.1. Ministros presentes: Walton Alencar Rodrigues (Presidente), Benjamin Zymler, Bruno Dantas (Relator) e Vital do Rêgo.
13.2. Ministro-Substituto presente: Weder de Oliveira.

BRUNO DANTAS

Cuida o processo de ato de admissão expedido pela Empresa Brasileira de Correios e Telégrafos - ECT - Superintendência Estadual de Operações no Piauí.
2.	Em exame do feito, a Secretaria de Fiscalização de Pessoal elaborou o acervo instrutivo acostado à peça 4, do qual colaciono o seguinte excerto:
"INTRODUÇÃO
1.	Trata-se de atos de admissão de Jose Carlos de Medeiros Paz, empregado da Diretoria Regional da ECT no Piauí (DR/PI) .
2.	O ato foi submetido, para fim de registro, à apreciação do Tribunal de Contas da União (TCU) , de acordo com o art. 71, inciso III, da Constituição Federal. O cadastramento e a disponibilização ao TCU ocorreram por intermédio do Sistema de Apreciação e Registro de Atos de Admissão e Concessões, na forma dos arts. 2º, caput e incisos I a VI, e 4º, caput, da Instrução Normativa TCU 78/2018.
EXAME TÉCNICO
Procedimentos preliminares aplicados
3.	Os procedimentos para exame, apreciação e registro de atos de pessoal encontram-se estabelecidos na Instrução Normativa TCU 78/2018 e na Resolução TCU 206/2007. Essas normas dispõem, respectivamente, em seus arts. 4º, § 2º, e 3º, § 3º que os atos de pessoal disponibilizados por meio do Sistema de Apreciação e Registro de Atos de Admissão e Concessões devem ser submetidos a crítica preliminar automatizada do próprio sistema, com base em parâmetros predefinidos.
4.	Relativamente aos atos de admissão, as rotinas de crítica das informações cadastradas no Sistema de Apreciação e Registro de Atos de Admissão e Concessões foram elaboradas e validadas levando-se em conta as peculiaridades desses atos. Os itens de verificação do sistema compreendem prazos, fundamentos legais e ocorrências de acumulação, alcançando mais de sessenta aspectos da ficha de admissão, o que cobre a quase totalidade dos dados registrados. Cabe assinalar que se trata de verificação mais minuciosa do que aquela que é possível realizar por mãos humanas, proporcionando um nível de segurança ainda maior.
5.	Além da crítica automatizada, há verificação humana adicional no caso de haver alertas do sistema ou informações não formatadas, como esclarecimentos do gestor ou do controle interno.
6.	As críticas também consideram os registros do Sistema Integrado de Administração de Recursos Humanos (Siape) . O Siape disponibiliza informações atualizadas sobre as parcelas que integram a remuneração, diferentemente, portanto, do Sistema de Apreciação e Registro de Atos de Admissão e Concessões, que informa as parcelas no momento do registro do ato.
7.	Essa confrontação com o Siape provê uma visão atual e verdadeira da situação, o que permite descaracterizar irregularidades e inconsistências que, embora constantes do Sistema de Apreciação e Registro de Atos de Admissão e Concessões, já foram corrigidas.
Exame das constatações
8.	Por intermédio das supracitadas análises realizadas por esta Unidade Técnica no ato de admissão de Jose Carlos de Medeiros Paz, observou-se alerta do sistema acerca da data de validade do processo seletivo ser anterior à data da contratação. Tal alerta importou na análise manual do presente ato.
9.	O gestor de pessoal ofereceu o seguinte esclarecimento no ato em análise:
'Decisão proferida pela 15ª Vara do Trabalho de Brasilia - DF nos autos do processo de número 0001035-92.2013.5.10.0015 em 19/11/2014 confirma a postergação de validade do concurso público do edital de seleção externa 11/2011 da Empresa Brasileira de Correios e Telégrafos - ECT, até o trânsito julgado da decisão.'
10. A admissão foi realizada com base em decisão proferida nos autos da Ação Civil Pública 0001035-92.2013-5-10-0015, interposta perante a 15ª Vara do Trabalho do Distrito Federal, na qual foi prorrogada indefinidamente a validade do concurso público regulado pelo Edital 11/2011-ECT.
11. A Corte de Contas vem negando o registro a admissões realizadas após a validade do referido concurso, porém, sem adotar providências para a cessação do vínculo dos empregados com a empresa, até porque a ação judicial mencionada ainda não obteve trânsito em julgado. Podem ser citados como exemplo os seguintes precedentes: Acórdãos 7135/2014, 7464/2014, 7882/2014, 671/2015, 1140/2015, 2595/2015, 3091/2015, 3251/2015, 3618/2015 e 3503/2016, todos da Primeira Câmara, de relatoria do Ministro Benjamin Zymler; Acórdão 3713/2019-TCU-Segunda Câmara, de relatoria da Ministra Ana Arrais.
12. Colaciona-se abaixo excerto do voto proferido pelo Ministro Benjamin Zymler no Acórdão 3.503/2016-TCU-1.ª Câmara, em processo que tratou da mesma matéria:
'9. Como se vê, a decisão trabalhista não deixou opção ao gestor senão suprir suas necessidades de mão de obra permanente valendo-se do processo seletivo regido pelo Edital 11/2011, cujo prazo regulamentar de validade expirou há quase três anos. A realização de novos certames, na prática, muito pouco aproveitaria à estatal, uma vez que os candidatos aprovados em 2011 -os quais, diga-se de passagem, contam-se aos milhares -sempre teriam precedência na convocação.
10. Afora a inusitada indefinição quanto ao termo final do prazo de validade do concurso de 2011, chama especial atenção, no caso, a generalidade e a abrangência da sentença, que não especificou o quantitativo de empregos públicos ocupados de forma supostamente irregular e tampouco delimitou as dependências da ECT em que a falha teria ocorrido. Assim, mesmo unidades sem nenhum contrato temporário em vigor estão, pelo menos até o trânsito em julgado da deliberação, impedidas de selecionar empregados efetivos por meio de um novo certame, apenas podendo admitir os candidatos integrantes do chamado cadastro de reserva, aprovados, como dito, no concurso já há muito expirado.'
13. Portanto, seguindo a linha jurisprudencial da Corte de Contas, entende-se que o ato de admissão do empregado Jose Carlos de Medeiros Paz deve ter o registro negado, sem a adoção de providências para tornar sem efeito a contratação em questão, enquanto não houver o desfecho da Ação Civil Pública 0001035-92.2013.5.10.0015, em trâmite na Justiça Trabalhista da 10ª Região, se desfavorável aos litigantes.
CONCLUSÃO
14. Em razão do exposto, esta Unidade Técnica considera que o ato em tela deve ter registro negado por esta Egrégia Corte.
PROPOSTA DE ENCAMINHAMENTO
15. Ante o exposto, propõe-se:
a) com fundamento no artigo 71, inciso III, da Constituição Federal de 1988; c/c os artigos. 1º, inciso V, e 39, incisos I, da Lei 8.443/1992, c/c os artigos 1º, inciso VIII, e 260, §§ 1º e 2º, do Regimento Interno do TCU, NEGAR o registro do ato de Jose Carlos de Medeiros Paz (CPF: XXX.925.213-XX) ;
b) com fundamento no inciso I do art. 43 da Lei 8.443/1993 e dos art. 4º, 5º e § 1º do art. 6º da Resolução-TCU 315/2020, determinar à Gerência de Recursos Humanos da ECT no Piauí (DR/PI) que acompanhe os desdobramentos da Ação Civil Pública 0001035-92.2013-5-10-0015, em trâmite na 15.ª Vara da Justiça Trabalhista da 10.ª Região, e, caso venha a ser desconstituída a sentença ora favorável ao interessado, torne sem efeito seu ato de admissão nos quadros da entidade, bem como providencie o cadastramento do respectivo desligamento no sistema e-Pessoal."
3.	O Ministério Público junto ao TCU divergiu do encaminhamento sugerido pela Sefip, nos termos do seguinte parecer (peça 6) :
"Trata-se de admissões efetuadas pela Empresa de Correios e Telégrafos - ECT. Considerando que as referidas admissões teriam ocorrido após o prazo de validade inicial previsto no edital do concurso (edital de 2011) , e a despeito de o respectivo prazo de validade ter sido prorrogado por meio de decisão judicial proferida na Ação Civil Pública 1035-92-2013-5-10-0015, tramitada no TRT da 10ª Região, a Sefip propõe negar registro aos atos em questão, com base no entendimento firmado nos Acórdão 3.503/2016 e Acórdão 6.327/2016, prolatados pela 1ª Câmara desse Tribunal. 
Ao propor a Ação Civil Pública nº 0001035-92.2013.5.10.0015, o Ministério Público do Trabalho - MPT da 10ª Região teria constatado que a ECT vinha contratando empregados públicos temporários para a sua atividade-fim, mesmo com concurso público aberto, hipótese que configuraria 'preterição dos candidatos aprovados, ainda que em cadastro de reserva'. Diante disso, o MPT ajuizou a referida ação, requerendo, preliminarmente, a prorrogação do concurso regido pelo edital nº 11/2011, que estava em iminência de perder a vigência. 
O Juiz ponderou que a limitação temporal estabelecida no art. 37, inciso III da Constituição Federal de 1988, embora aplicável a toda a Administração Pública, não impediria, excepcionalmente no caso concreto, o acolhimento da preliminar requerida, tendo em vista que a prorrogação ordinária, feita espontaneamente pela Ré, não teria surtido os efeitos legais desejados. Isso porque, mesmo tendo prazo de validade estendido por mais um ano, teria havido inequívoca afronta ao artigo 37, inciso II, da Constituição em virtude da preterição dos candidatos aprovados. Nesse sentido, o magistrado acolheu a preliminar e deferiu a prorrogação imediata do prazo de validade do concurso público do Edital de Seção Externa - Edital n.º 011/2011 até o término da referida ação judicial. 
Mais tarde, em julho/2014, o magistrado esclareceu que a decisão teria apenas postergado o prazo de validade do concurso regido pelo edital nº 11/2011, o que a priori não impediria novo concurso público, desde que respeitadas as vagas dos aprovados no concurso anterior. A ECT, por sua vez, iniciou a admissão dos candidatos aprovados, tendo em vista a necessidade de mão-de-obra e a vigência do concurso, a qual ainda se encontrava prorrogada pelo provimento jurisdicional. 
A liminar exarada nos autos da Ação Civil Pública nº 0001035-92.2013.5.10.0015 teve sua tutela confirmada pela sentença publicada em 19/11/2014, com resolução de mérito julgando procedente os pedidos formulados pelo MPT no sentido de 'confirmar a postergação de validade do concurso público de edital de seleção externa 11/2011 da reclamada, até o trânsito em julgado desta decisão'. 
Posteriormente, em 12/6/2015, foi publicada ainda mais uma decisão, em sede de embargos de declaração. A decisão julgou os embargos interpostos pela Ré parcialmente procedentes, sem efeitos modificativos, apenas para prestar alguns esclarecimentos sobre a decisão anterior, mais precisamente de que a sentença não estaria impedindo a realização de novo concurso para localidades cujo cadastro de reserva já havia se esgotado, bem como para esclarecer que não havia nulidade na prorrogação da validade do concurso, conforme transcrição abaixo:
'Para que não paire qualquer dúvida, é oportuno destacar que o prazo constitucional de validade do concurso público, de 2 (dois) anos, pode ser suspenso ou prorrogado, quando demonstrado que sua utilização foi maliciosa por parte do empregador/ente público.
No momento em que a reclamada não convocou os candidatos aprovados no concurso de 2011, e contratou trabalhadores temporários para o lugar deles, ela tolheu a expectativa dos candidatos aprovados, e maliciosamente levou ao implemento de condição resolutiva relativa ao prazo de validade do concurso público, atraindo, assim, a aplicação do Código Civil, artigo 129:
'Reputa-se verificada, quanto aos efeitos jurídicos, a condição cujo implemento for maliciosamente obstado pela parte a quem desfavorecer, considerando-se, ao contrário, não verificada a condição maliciosamente levada a efeito por aquele a quem aproveita o seu implemento'.
A norma constitucional referente à validade do concurso público, por sua própria natureza relacionada a direito fundamental e assim, de redação mais ampla e genérica, não especifica questões como a interrupção ou a suspensão do decurso do prazo. Situação semelhante ocorre, por exemplo, com o prazo prescricional do artigo 7, XXIX, da CF, cujo prazo tem a interrupção e a suspensão disciplinados por norma infraconstitucional.
Não há, portanto, qualquer nulidade na declaração de prorrogação da validade do concurso público.'
Entendimento da matéria no âmbito do TCU 
Ao enfrentar a questão, a 1ª Câmara desse Tribunal vinha se manifestando desfavorável à legalidade dos atos de admissão alcançados pelos efeitos da Ação Civil Pública nº 0001035-92.2013.5.10.0015. Primeiramente, o referido colegiado vinha apreciando pela ilegalidade tais atos, expedindo determinação à ECT para que acompanhasse o deslinde da referida Ação e, caso viesse a ser desfavorável aos interessados, que tornasse sem efeito os respectivos atos de admissão nos quadros da entidade (Acórdãos 7135/2014, 7136/2014, 7464/2014, 7465/2014, 7882/2014, 7875/2014, 671/2015 e 1140/2015 - TCU - 1ª Câmara) . 
Os fundamentos da 1ª Câmara do TCU para arguir a ilegalidade dos atos cingiram-se, em suma, aos seguintes argumentos:
A expiração do prazo de validade do concurso regido pelo Edital 11/2011 constituiria óbice inafastável ao registro dos atos;
À luz do Princípio da independência das instancias, seria no mínimo temerário emitir juízo de legalidade, ordenando o registro de admissões, e, condicionando sua subsistência à manutenção da ordem judicial. Isso porque, uma vez registrados os atos, estes teriam sua legitimidade definitivamente assentada no plano administrativo, independentemente do posicionamento final do Poder Judiciário sobre a matéria, o que, a rigor, impediria à origem, mesmo em face de eventual reforma da liminar, desconstituí-los.
Posteriormente, ao se debruçar mais acuradamente sobre a situação, e constatando a impossibilidade de considerar ilegais as referidas admissões, uma vez que nenhum dispositivo legal ou constitucional havia sido infringido, a 1ª Câmara do TCU passou a adotar novo encaminhamento, por intermédio dos Acórdãos 3.503/2016 e Acórdão 6327/2016, que, embora tenha mantido no essencial os mesmos fundamentos das decisões anteriores, se limitou a apenas 'negar registro' aos respectivos atos, deixando de se manifestar sobre a legalidade ou ilegalidades das admissões. Esse é precisamente o encaminhamento proposto nos autos pela Unidade Técnica.
***
Conforme esclarecido, o ponto fulcral da negativa de registro aos atos em análise repousa sobre o pressuposto de que as admissões estariam ocorrendo fora do prazo de validade do concurso. Entretanto, esse argumento não prospera frente ao fato de que há decisão judicial expressamente prorrogando a validade do certame. Ou seja, embora as nomeações que originaram os atos de admissão tenham sido editadas fora da vigência regulamentar do concurso regido pelo Edital 11/2011, foram praticadas dentro da sua vigência prorrogada por meio de provimento jurisdicional. Assim, enquanto subsistirem os efeitos da sentença, o concurso encontra-se plenamente vigente, não devendo o TCU alegar óbice no que se refere à expiração da sua validade.
Desse modo, apreciar os atos em tela pela ilegalidade significaria entrar no mérito de uma decisão judicial para considerá-la ilegal. Tal situação seria inusitada, até porque não há necessariamente nenhum dispositivo de lei sendo infringido. Aliás, o texto constitucional estabelece um limite de até quatro anos de validade de um concurso público, e, a propósito, esse limite não vem sendo atingido pelas admissões efetuadas até então pela ECT. E ainda que tivesse sido extrapolado, haveria de se ponderar sobre a possível suspensão do mencionado prazo.
Sobre essa questão, vale lembrar que embora a matéria não seja pacificada, não são tão raros os casos em que um candidato batalha na justiça durante anos para obter enfim o direito à nomeação para um cargo público que estava sendo negado pela Administração. Nesses casos, não importa o fato de o prazo de validade do concurso prestado pelo interessado ter vencido, pois pressupõe-se uma suspensão da condição resolutiva da validade do concurso, no caso, o prazo previsto em edital. Tal presunção se faz necessária para se garantir o direito pleiteado, e dar efetividade à sentença judicial proferida.
Aliás, sobre a questão de admissões com lastro em decisão judicial, também é oportuno salientar que a situação em análise diverge daquela encontrada com razoável frequência nesse Tribunal em que um interessado obtém decisão judicial favorável (normalmente em caráter liminar) para obter benefício que não tem direito, conforme alguma jurisprudência pacificada nos tribunais superiores. Nesses casos, o TCU alega independência das instâncias para negar registro ao ato e determina aos órgãos responsáveis o acompanhamento da ação judicial.	
Porém, na situação em análise nos autos, ocorreu apenas a intervenção do Judiciário sobre um dos elementos da admissão no serviço público, qual seja, o prazo de validade do respectivo certame. Embora se pudesse argumentar que a prorrogação do prazo indefinidamente iria de contra o texto constitucional, fato é que a prorrogação dentro do prazo admitido na Carta Magna, como vem sendo realizado pela ECT, não comporta a interpretação de que uma inconstitucionalidade estaria sendo cometida.  
Já quanto ao argumento invocado para não se apreciar pela legalidade os atos de admissão em situação similar, no sentido de que o registro do ato pelo TCU assentaria a definitividade de tais atos plano administrativo, impossibilitando à Administração desfazê-los, mesmo na hipótese de desconstituição da decisão judicial que prorrogava a vigência do concurso, também entendemos não haver fundamento para tal receio. 
O ato de admissão, por sua natureza de ato complexo, encontra seu aperfeiçoamento no âmbito administrativo com o registro efetuado pelo TCU. Entretanto, este aperfeiçoamento consiste no reconhecimento da existência de um fato pela Administração Pública. O registro não produz efeito de 'coisa julgada administrativa', mas tão somente reconhece determinado fato, que passa a ter definitividade dentro do mesmo panorama fático e normativo no qual foi concebido.
Assim, por óbvio, se um servidor admitido em determinado órgão tiver seu ato registrado pelo TCU, e futuramente pedir exoneração do cargo, o ato de admissão deixa de produzir seus efeitos, por que o panorama fático mudou, devendo o órgão emitir no SISAC o correspondente ato de desligamento. Da mesma forma, o servidor que, no desenvolvimento de um processo administrativo disciplinar, for demitido do serviço público, o registro do seu ato de admissão pelo TCU não preservará seu direito ao cargo ou emprego.
O mesmo ocorre quando tratamos de uma decisão judicial precária que permitiu a admissão no serviço público. No caso da decisão que prorrogou a vigência do concurso em tela ser revogada, tal revogação operará automaticamente com efeitos ex tunc, havendo o retorno das partes ao status quo ante. Com efeito, um dos elementos que compõe o ato, no caso em análise, a vigência do respectivo concurso, tornar-se-ia irregular e o ato de admissão, só a partir de então, passaria a conter vício, devendo a Administração Pública desfazê-lo, promovendo o respectivo desligamento do interessado do emprego público.
Neste ponto, com a mora da decisão final de mérito a ser tomada, poderia se alegar que a teoria do fato consumado efetivaria os interessados nos empregos públicos em que foram investidos, de forma que, neste sentido, não seria possível à origem promover os desligamentos dos empregados. A este respeito, o STF tem jurisprudência firme no sentido da inaplicabilidade da teoria do fato consumado sobre estes casos, de modo que o transcurso do tempo não poderia, por si só, convalidar a posse de interessados em um emprego público. 
A esse respeito, é didático citar a decisão proferida no Recurso Extraordinário (RE) 608.482 para reformar acórdão que garantiu a permanência no cargo a uma agente de polícia civil investida no cargo por força de medida judicial liminar, mesmo não tendo sido aprovada em todas as fases do concurso público a que se submeteu. Transcrevemos a respectiva ementa abaixo:
'CONSTITUCIONAL. ADMINISTRATIVO. CONCURSO PÚBLICO. CANDIDATO REPROVADO QUE ASSUMIU O CARGO POR FORÇA DE LIMINAR. SUPERVENIENTE REVOGAÇÃO DA MEDIDA. RETORNO AO STATUS QUO ANTE. TEORIA DO FATO CONSUMADO, DA PROTEÇÃO DA CONFIANÇA LEGÍTIMA E DA SEGURANÇA JURÍDICA. INAPLICABILIDADE. RECURSO PROVIDO. 
1. Não é compatível com o regime constitucional de acesso aos cargos públicos a manutenção no cargo, sob fundamento de fato consumado, de candidato não aprovado que nele tomou posse em decorrência de execução provisória de medida liminar ou outro provimento judicial de natureza precária, supervenientemente revogado ou modificado. 
2. Igualmente incabível, em casos tais, invocar o princípio da segurança jurídica ou o da proteção da confiança legítima. É que, por imposição do sistema normativo, a execução provisória das decisões judiciais, fundadas que são em títulos de natureza precária e revogável, se dá, invariavelmente, sob a inteira responsabilidade de quem a requer, sendo certo que a sua revogação acarreta efeito ex tunc, circunstâncias que evidenciam sua inaptidão para conferir segurança ou estabilidade à situação jurídica a que se refere. 
3. Recurso extraordinário provido.' (grifos nossos) 
Portanto, sempre que houver uma mudança que implique em ilegalidade do ato perfeito e acabado dentro da administração pública, este sucumbirá ao novo panorama formado, devendo a Administração tomar as providências necessárias para desfazê-lo. Desse modo, entendemos que não prospera o argumento de que uma vez apreciado pela legalidade no âmbito do TCU, o ato estaria definitivamente assentado no plano administrativo.
Outra questão também merece alguma consideração no encaminhamento apresentado pela Sefip, que se trata da proposta inusitada de se negar registro ao ato, sem apreciá-lo quanto à legalidade ou ilegalidade.
Sobre o assunto, entendemos que a solução que vem sendo adotada no sentido de se negar registro aos atos de admissão sem apontar necessariamente uma ilegalidade no ato, encontra óbice na teoria dos motivos determinantes. Segundo o STF, o TCU não possui competência para proceder a qualquer inovação no ato de pessoal sujeito a registro, cabendo-lhe registrá-lo ou não em face do exame de legalidade que realiza, conforme excerto a seguir apresentado:
'No exercício da sua função constitucional de controle, o TCU procede, dentre outras atribuições, a verificação da legalidade da aposentadoria e determina, tal seja a situação jurídica emergente do respectivo ato concessivo, a efetivação, ou não, de seu registro. O TCU, no desempenho dessa específica atribuição, não dispõe de competência para proceder a qualquer inovação no título jurídico de aposentação submetido a seu exame. Constatada a ocorrência de vício de legalidade no ato concessivo de aposentadoria, torna-se lícito ao TCU, especialmente ante a ampliação do espaço institucional de sua atuação fiscalizadora, recomendar ao órgão ou entidade competente que adote as medidas necessárias ao exato cumprimento da lei, evitando, desse modo, a medida radical da recusa de registro. Se o órgão de que proveio o ato juridicamente viciado, agindo nos limites de sua esfera de atribuições, recusar-se a dar execução à diligência recomendada pelo TCU - reafirmando, assim, o seu entendimento quanto à plena legalidade da concessão da aposentadoria -, caberá a Corte de Contas, então, pronunciar-se, definitivamente, sobre a efetivação do registro.' (MS 21.466, rel. min. Celso de Mello, julgamento em 19-5-1993, Plenário, DJ de 6-5-1994.) .
Não se pode perder de vista também que, em se tratando da prática de atos administrativos, o motivo declarado deve ser respeitado. Acerca disso, convém trazer à baila as seguintes ementas de julgado:
'ADMINISTRATIVO. ATO ADMINISTRATIVO. VINCULAÇÃO AOS MOTIVOS DETERMINANTES. INCONGRUÊNCIA. ANÁLISE PELO JUDICIÁRIO. POSSIBILIDADE. DANO MORAL. SÚMULA 7/STJ. 
1. Os atos discricionários da Administração Pública estão sujeitos ao controle pelo Judiciário quanto à legalidade formal e substancial, cabendo observar que os motivos embasadores dos atos administrativos vinculam a Administração, conferindo-lhes legitimidade e validade. 
2. 'Consoante a teoria dos motivos determinantes, o administrador vincula-se aos motivos elencados para a prática do ato administrativo. Nesse contexto, há vício de legalidade não apenas quando inexistentes ou inverídicos os motivos suscitados pela administração, mas também quando verificada a falta de congruência entre as razões explicitadas no ato e o resultado nele contido' (MS 15.290/DF, Rel. Min. Castro Meira, Primeira Seção, julgado em 26.10.2011, DJe 14.11.2011) . 
 (...) Agravo regimental improvido.' (STJ, AgRg no REsp 1280729/RJ, 2ª Turma, Rel. Min. Humberto Martins, j. 10/04/2012, p. DJe 19/04/2012. destacamos) 
Desse modo, não cabe a Administração Pública juízo de conveniência ou oportunidade sobre o direito a aposentadoria, reforma ou pensão, ou ainda sobre a admissão. Uma vez implementados os requisitos legais para se conceder o direito, não há espaço para o gestor público negá-lo, a não ser em caso de irregularidade capaz de contradizer o direito do segurado ou dependente. Nesse sentido, a irregularidade precisa ser explicitada de maneira clara, objetiva e ter coerência lógica com o resultado da apreciação. No caso em debate, o TCU estaria negando registro a um ato sem sequer precisar as irregularidades que fundamentam essa negativa. 
Entretanto, ao negar um direito líquido e certo ao interessado, sem apontar qualquer irregularidade, consiste em atentar não apenas ao princípio da motivação, à teoria dos motivos determinantes, mas também aos princípios do contraditório e da ampla defesa, pois submete os interessados sujeitos a um juízo arbitrário, sem fundamentação ou motivação que possa ser recorrida ou contraditada.
***
Pelos motivos acima descritos, considerando a ausência de irregularidade que fundamente a negativa de registro aos atos ora analisados; considerando que a concessão de registro pelo TCU aos referidos atos não traz nenhum impedimento para que, no futuro, caso o Poder Judiciário reforme a decisão acerca da prorrogação de validade do certame regido pelo Edital nº 11/2011, as admissões sustentadas pela mencionada ação judicial possam ser desfeitas; considerando inclusive que tal procedimento está em consonância com a jurisprudência predominante da Suprema Corte; pedimos vênias para propor a apreciação dos atos pela legalidade."
	É o relatório.

não há.

Procurador Marinus Eduardo De Vries Marsico.

pessoal. admissão. validade do concurso prorrogada judicialmente por tempo indeterminado. ilegalidade e NEGATIVA DE REGISTRO. POSSIBILIDADE DE SUBSISTÊNCIA DA ADMISSão ENQUANTO MANTIDA A DECISÃO JUDICIAL. DETERMINAÇÕES.

ATOS DE ADMISSÃO (ADS)

Secretaria de Fiscalização de Pessoal (Sefip).

Cuidam os autos de ato de admissão expedido pela Empresa Brasileira de Correios e Telégrafos - ECT - Superintendência Estadual de Operações no Piauí.
2.	Conforme detalhado pela secretaria especializada, o ato foi emitido com amparo em decisão judicial exarada nos autos da Ação Civil Pública 0001035-92-2013-5-10-0015, em curso na 15ª Vara do Trabalho do Distrito Federal, ocasião em que foi prorrogada indefinidamente a validade do concurso público de que cuida o Edital 11/2011 - ECT.
3.	Por oportuno, registro que, em sede de recurso apresentado pela ECT, o Tribunal Regional do Trabalho - 10ª Região decidiu, nos autos da referida ação, "afastar a prorrogação do concurso até o trânsito em julgado da sentença, sem afastar os efeitos decorrentes e devidos em relação a todos os candidatos aprovados, no limite do quantitativo perturbado de pessoal irregularmente contratado sob premissa de temporários sem vinculação sazonal".
4.	Sobre essa questão, o Tribunal tem entendido que, muito embora não tenham sido identificados excessos no cumprimento da sobredita decisão judicial pelos gestores da ECT, o caso possuiu contornos que não permitem oferecer a chancela de legalidade a essas contratações, conforme defendido no voto condutor do Acórdão 3503/2016-TCU-Plenáriorimera Câmara, de relatoria do nobre Ministro Benjamin Zymler:
"9.	 Como se vê, a decisão trabalhista não deixou opção ao gestor senão suprir suas necessidades de mão de obra permanente valendo-se do processo seletivo regido pelo Edital 11/2011, cujo prazo regulamentar de validade expirou há quase três anos. A realização de novos certames, na prática, muito pouco aproveitaria à estatal, uma vez que os candidatos aprovados em 2011 - os quais, diga-se de passagem, contam-se aos milhares - sempre teriam precedência na convocação.
10.	 Afora a inusitada indefinição quanto ao termo final do prazo de validade do concurso de 2011, chama especial atenção, no caso, a generalidade e a abrangência da sentença, que não especificou o quantitativo de empregos públicos ocupados de forma supostamente irregular e tampouco delimitou as dependências da ECT em que a falha teria ocorrido. Assim, mesmo unidades sem nenhum contrato temporário em vigor estão, pelo menos até o trânsito em julgado da deliberação, impedidas de selecionar empregados efetivos por meio de um novo certame, apenas podendo admitir os candidatos integrantes do chamado cadastro de reserva, aprovados, como dito, no concurso já há muito expirado."
5.	A propósito, diversos são os precedentes que seguiram idêntico juízo, a exemplo dos Acórdãos 7135/2014, 7136/2014, 7464/2014, 7465/2014, 7882/2014, 7875/2014, 671/2015, 1140/2015, 2595/2015, 3091/2015, 3251/2015, 3252/2015, 3617/2015, 3618/2015, 2472/2016 e 3503/2016, todos da Primeira Câmara.
6.	Sobre a divergência suscitada pelo representante do MPTCU, não obstante as judiciosas reflexões trazidas por Sua Excelência, não me parece adequado que o TCU assente, no plano administrativo, a legalidade das referidas concessões sem que o próprio Poder Judiciário tenha estabelecido, definitivamente, os contornos da sentença proferida na Ação Civil Pública 0001035-92-2013-5-10-0015.
7.	Com efeito, a divergência levantada pelo Parquet de Contas já foi objeto de amplas discussões em outras ocasiões, cumprindo destacar o Acórdão 1106/2020-TCU-Plenário, momento em que os debates conduziram ao entendimento de que os atos emitidos nas circunstâncias aqui analisadas devem ser considerados ilegais, com negativa de registro, sem prejuízo de que a relação contratual seja mantida enquanto amparada pela decisão judicial.
8.	Por essas razões, com as devidas vênias, deixo de acolher o encaminhamento postulado pelo MPTCU e acompanho a proposta da secretaria especializada no sentido de negar registro ao ato, sem prejuízo de explicitar a ilegalidade da concessão na parte dispositiva, conforme decidido no referido Acórdão 1106/2020-TCU-Plenário.
	Ante o exposto, voto por que o Tribunal adote a deliberação que ora submeto à apreciação deste Colegiado.
	
TCU, Sala das Sessões Ministro Luciano Brandão Alves de Souza, em 18 de agosto de 2020.
Ministro BRUNO DANTAS
Relator